臺灣臺北地方法院刑事判決　　　　　　　　　　　　　九十年度易字第一五七二號
　　聲　請　人　臺灣臺北地方法院檢察署檢察官
　　被　　　告　甲○○
　　　　　(冒名陳茂糧)
右列被告因偽造文書案件，經檢察官聲請以簡易判決處刑（九十年度偵字第一二一八
０號），惟本院認不宜以簡易判決處刑（九十年度簡字第二三八０號），移送適用通
常程序審理，判決如左：
    主      文
甲○○偽造署押，足以生損害於公眾及他人，處有期徒刑肆月，如易科罰金，以參佰
元折算壹日。
法務部調查局臺北縣調查站民國九十年三月十五日、九十年四月二十五日調查筆錄上
偽造「陳茂糧」之署押（簽名及按指印）及臺灣臺北地方法院檢察署九十年六月二十
九日訊問筆錄上偽造「陳茂糧」之署押（簽名）各壹枚均沒收。
    事      實
一、緣大陸地區○○○道明為臺灣地區人民謝節之配偶（二人於民國八十八年五月十
    日在大陸福建省福州市辦理結婚登記，於八十八年六月十六日向臺北縣板橋市戶
    政事務所辦理結婚登記。），於八十八年九月十三日以探親為由進入臺灣地區後
    ，因未經許可在臺灣地區工作，而於八十九年一月二十二日離境，其為能再進入
    臺灣地區工作，竟偽以「陳茂糧」之身分（西元一九六九年四月十二日生，身分
    證編號：000000000000000000號。）與不知情之臺灣地區人
    民李曼鈴於八十九年九月十一日在大陸福建省福州市辦理結婚登記，於領得福建
    省福州市公證處所發給之「結婚證明書」後，即以該「結婚證明書」向財團法人
    海峽交流基金會（下稱海基會）申請驗證，於八十九年九月二十五日由不知情之
    李曼鈴持該「結婚證明書」至高雄市左營區戶政事務所辦理結婚登記，使不知情
    之該所承辦公務員將其偽以「陳茂糧」之身分與臺灣地區人民李曼鈴結婚之不實
    事項登載於職務上所掌之戶籍謄本公文書上，足以生損害於戶政機關對於戶籍登
    記事項之正確性，嗣並利用不知情之李曼鈴於八十九年十月五日至臺北市○○街
    十五號內政部警政署入出境管理局（下稱境管局）填寫「申請人李曼鈴、配偶陳
    茂糧」之「大陸地區人民進入臺灣地區旅行證申請書」一紙，檢附上開戶籍謄本
    及保證書，持以行使申辦「陳茂糧」進入臺灣地區核發旅行證之事宜，境管局於
    實質審核後，未發覺上情，即核發「陳茂糧」進入臺灣地區旅行證，其遂於九十
    年一月十二日再以探親為由入境臺灣地區，謝節獲悉上情後，乃向法務部調查局
    臺北縣調查站（下稱臺北縣調查站）提出檢舉，詎其為避免身分遭識破，仍冒「
    陳茂糧」之名應訊，並接續於臺北縣調查站九十年三月十五日、九十年四月二十
    五日調查筆錄上偽簽「陳茂糧」之姓名及按指印及於臺灣臺北地方法院檢察署九
    十年六月二十九日訊問筆錄上偽簽「陳茂糧」之姓名，足以生損害於刑事偵查、
    審理之正確性及陳茂糧本人。
二、案經法務部調查局臺北縣調查站移送臺灣臺北地方法院檢察署檢察官聲請以簡易
    判決處刑，經本院認不宜以簡易判決處刑，而改適用通常程序審理。
    理      由
一、右揭事實，業據被告甲○○於本院審理時供承不諱，並有境管局九十一年五月十
    三日境信昌字第０九一００二八二四二號函（檢附甲○○、陳茂糧出入境查詢及
    申請進入臺灣地區旅行證核發事宜等資料。）與偽造之「陳茂糧」簽名、按指印
    附在臺北縣調查站九十年三月十五日、九十年四月二十五日調查筆錄及偽造「陳
    茂糧」之簽名於臺灣臺北地方法院檢察署九十年六月二十九日訊問筆錄上可資佐
    證，足認被告之自白與事實相符，本件事證明確，其犯行堪以認定，應予依法論
    科。
二、查被告明知其與臺灣地區人民謝節已經結婚，為進入臺灣地區工作，竟偽以「陳
    茂糧」之名與不知情之李曼鈴結婚，並利用李曼鈴至戶政機關使公務員將此不實
    事項登載於戶籍謄本上，持以申辦其進入臺灣地區核發旅行證之事宜，核其所為
    ，係犯刑法第二百十六條、第二百十四條之行使使公務員登載不實文書罪，其明
    知為不實事項而使公務員登載於職務上所掌公文書之低度行為，應為行使該公文
    書之高度行為所吸收，不另論罪。其利用不知情之李曼鈴行使使公務員登載不實
    之戶籍謄本部分，應成立間接正犯。而被告為進入臺灣地區，再與臺灣地區人民
    李曼鈴結婚，該「結婚證明書」之內容係證明大陸地區人民與臺灣地區人民間之
    婚姻關係，並由大陸福建省福州市公證處之公證員簽名並蓋用公證處之印章出具
    ，因非我國承認有權出具公文書之機關，其性質核屬刑法第二百十條之私文書，
    且本件之「結婚證明書」確均係大陸福建省福州市公證處有權製作及出具之文書
    ，縱被告係偽以「陳茂糧」之名義再與他人締結婚姻，亦非屬偽造之文書，是被
    告經由不知情之李曼鈴持該等「結婚證明書」向海基會申請驗證，當無行使偽造
    文書罪可言，先予敘明。又在臺親屬或旅行社，代申請大陸地區人民來臺探病、
    奔喪時，須先將相關表件（如旅行證申請書、保證書）填妥後，送交境管局櫃臺
    人員，由櫃臺人員作初步檢視，若發現文件不齊或填寫有誤，即時告知改正。其
    申請之應備文件簡述如下：一、親屬關係公證書。二、旅行證申請書一件，並附
    最近二吋半身黑白照片二張。三、大陸地區居民證影本。四、被探對象六個月內
    之戶籍謄本。五、保證書一件。六、醫院診斷書。依現行申請審核作業，境管局
    承辦人員多憑實務經驗作書面審核，針對所填資料及調閱前申請案資料仔細審核
    ，當發現申請案中之親屬關係存疑時，即以書面通知要求被探人或代申請人詳予
    說明，依誠信原則審核，若符合情理，即許可發證；遇可疑案件，即函各縣、市
    警局查處，是境管局對於大陸地區人民申請來臺探病、奔喪時，顯非一經申請人
    提出申請之文件，即予准許，完全作形式之調查，而係有實質探究申請案中親屬
    關係真實與否之權責，依上開說明，被告經由不知情之李曼鈴向境管局申辦來臺
    探親之行為，境管局對於其大陸居民身分及婚姻關係既有實質探究調查權，非一
    經申請即有登載之義務，則其所為，即與刑法第二百十四條之構成要件不合，當
    無成立刑法第二百十六條、第二百十四條之餘地；至境管局雖依申請據以核發「
    中華民國臺灣地區旅行證」，其並可持該旅行證進入臺灣地區，然其入境既已經
    主管機關許可，依上開說明，被告所為，即非屬非法進入臺灣地區，均併予敘明
    。次查，被告接續於臺北縣調查站九十年三月十五日、九十年四月二十五日調查
    筆錄上偽簽「陳茂糧」之姓名及按指印、於臺灣臺北地方法院檢察署九十年六月
    二十九日訊問筆錄上偽簽「陳茂糧」之姓名，核其單純在上開筆錄上偽造「陳茂
    糧」之署押，顯係基於單一犯意接續為之，侵害單一法益，為接續犯刑法第二百
    十七條第一項之偽造署押罪，聲請人臺灣臺北地方法院檢察署檢察官認被告所為
    ，係犯連續行使偽造署押罪，尚有未洽。又聲請人聲請以簡易判決處刑之犯罪事
    實雖未敘及被告行使使公務員登載不實之戶籍謄本公文書部分之犯行，然該部分
    事實與聲請以簡易判決處刑之犯罪事實有裁判上一罪關係，本院自得併予審理。
    被告所犯刑法第二百十六條、第二百十條之行使使公務員登載不實文書罪與同法
    第二百十七條第一項之偽造署押罪間有方法目的之牽連關係，應依刑法第五十五
    條規定，從一重之偽造署押罪處斷。爰審酌被告犯罪之動機、冒名與他人結婚以
    申請進入臺灣地區工作，對於臺灣地區之戶籍管理、就業秩序及治安維護均有重
    大妨害、其冒名應訊偽造他人署押，造成刑事偵、審資源之浪費及其犯罪後坦承
    之態度等一切情狀，量處如主文所示之刑，並諭知易科罰金之折算標準，以資懲
    儆。
三、臺北縣調查站九十年三月十五日、九十年四月二十五日調查筆錄上偽造「陳茂糧
    」之署押（簽名及按指印）及臺灣臺北地方法院檢察署九十年六月二十九日訊問
    筆錄上偽造「陳茂糧」之署押（簽名）各一枚，應刑法第二百十九條規定宣告沒
    收。
據上論斷，應依刑事訴訟法第四百五十二條、第二百九十九條第一項前段，刑法第二
百十七條第一項、第二百十六條、第二百十四條、第五十五條、第四十一條第一項前
段、第二百十九條，罰金罰鍰提高標準條例第一條前段、第二條判決如主文。
本案經檢察官蔡佳玲到庭執行職務
中      華      民      國    九十一    年      六      月    二十六    日
                                    臺灣臺北地方法院刑事第五庭
                                        法  官  朱夢蘋
右正本證明與原本無異。
如不服本判決，應於判決送達後十日內，向本院提出上訴狀。
                                        書記官  周小玲
中      華      民      國    九十一    年     六      月     二十八    日
附錄本案論罪科刑法條全文
刑法第二百十七條
偽造印章、印文或署押，足以生損害於公眾或他人者，處三年以下有期徒刑。
盜用印章、印文或署押，足以生損害於公眾或他人者，亦同。
刑法第二百十六條
行使第二百十條至第二百十五條之文書者，依偽造、變造文書或登載不實事項或使登
載不實事項之規定處斷。
刑法第二百十四條
明知為不實之事項，而使公務員登載於職務上所掌之公文書，足以生損害於公眾或他
人者，處三年以下有期徒刑、拘役或五百元以下罰金。
